臺灣臺北地方法院交通事件裁定　　　　 100年度交聲字第21號
原處分機關　臺北市交通事件裁決所
異 議 人即
受 處 分人　李智華
上列異議人即受處分人因違反道路交通管理處罰條例案件，對於
臺北市交通事件裁決所中華民國99年12月28日所為之處分（原處
分案號：北市裁罰字第22-AEX867981號）聲明異議，本院裁定如
下：
    主  文
異議駁回。
    理  由
一、臺北市交通事件裁決所處分意旨以：異議人即受處分人李智
    華於民國98年10月16日晚間11時42分許，駕駛車號為5933-Q
    Y 號自用小客車，行經臺北市○○區○○路4 段15號前，因
    經員警以酒測測得其呼氣酒精濃度為每公升0.56毫克，而以
    異議人有違反道路交通管理處罰條例第35條第1 項第1 款之
    「汽車駕駛人酒精濃度超過規定標準（超過每公升0.55毫克
    以上）」之行為，當場舉發，並以其涉犯公共危險罪嫌移送
    臺灣臺北地方法院檢察署（下稱臺北地檢署）檢察官偵辦，
    嗣經該署檢察官處分緩起訴，緩起訴期間為一年（自98年12
    月2 日起至99年12月1 日止）。於緩起訴期間屆滿後，原處
    分機關即於99年12月28日依同條例第35條第1 項第1 款及第
    24條第1 項第2 款之規定，裁處異議人罰鍰19,500元（原罰
    鍰49,500元，扣除檢察官緩起訴處分命支付國庫之30,000元
    ，尚應補足罰鍰19,500元）、吊扣駕駛執照一年（於為處分
    時已執行完畢）、並施以道路交通安全講習。
二、異議人聲明異議意旨略以：我因本件酒後駕車行為已受檢察
    官緩起訴處分，除已接受道安講習課程，亦已繳交處分金30
    ,000元，請鈞院念異議人為初犯，並循「一罪不兩罰」之精
    神，就原處分機關裁處19,500元之罰鍰裁定免罰。
三、按汽車駕駛人，駕駛汽車經測試檢定酒精濃度超過標準規定
    者，處新臺幣（下同）15,000元以上60,000元以下罰鍰，並
    當場移置保管其車輛及吊扣其駕駛執照一年；因而肇事致人
    受傷者，並吊扣其駕駛執照二年；致人重傷或死亡者，吊銷
    其駕駛執照，並不得再考領；且汽車駕駛人，有上開違規情
    形者，應接受道路交通安全講習，道路交通管理處罰條例第
    35條第1 項第1 款及第24條第1 項第2 款分別定有明文。
四、經查：
    (一)異議人於上開時間駕駛上揭車牌號碼自用小客車行經上揭
      路段時，經警施以酒測測得其吐氣所含酒精濃度達每公升
      0.56毫克，旋經警以涉嫌觸犯刑法第185 條之3 酒後駕車
      罪嫌移送檢察官偵辦，經臺北地檢署檢察官審酌後，予以
      緩起訴處分，緩起訴期間為一年（自98年12月2 日起至99
      年12月1 日止），並應於緩起訴處分確定後三個月內，向
      國庫支付30,000元，並應於緩起訴處分確定後十個月內，
      接受道路安全講習六小時，異議人亦已於99年2 月1 日支
      付該筆30,000元處分金，此部份事實為異議人所不爭執，
      並有異議人所提舉發通知單、臺北地檢署檢察官緩起訴處
      分書、臺北地檢署檢察官通知、執行緩起訴處分命令通知
      書暨附表、臺北地檢署繳款收據，及卷附臺灣高等法院被
      告（即本件異議人）前案紀錄表各1 紙可為證。由是可見
      ，原處分機關係於緩起訴猶豫期間屆滿後，始對異議人為
      本件之行政裁罰，即異議人確實先後受有檢察官不起訴處
      分及原處分機關之行政裁處，並無疑問。
    (二)按行政罰法第26條規定：「一行為同時觸犯刑事法律及違
      反行政法上義務規定者，依刑事法律處罰之。但其行為應
      處以其他種類行政罰或得沒入之物而未經法院宣告沒收者
      ，亦得裁處之。前項行為如經不起訴處分或為無罪、免訴
      、不受理、不付審理之裁判確定者，得依違反行政法上義
      務規定裁處之」，其所揭示之「一事不二罰」原則，究其
      立法目的，無非以一行為同時觸犯刑事法律及違反行政法
      上義務規定時，由於刑罰與行政罰同屬不法行為之制裁，
      而刑罰之懲罰作用較強，依刑事法律處罰即足資警惕，實
      無一事二罰再處行政罰之必要，但罰鍰以外之沒入或其他
      種類行政罰，因兼具維護公共秩序之作用，為達行政目的
      ，行政機關仍得併予裁處。又此所稱「其他種類行政罰」
      ，係指違反行政法上之義務應受「裁罰性」之「不利處分
      」而言，依行政罰法第2 條規定，應包括限制或禁止行為
      之吊扣證照處分及警告性之講習處分在內。至於刑事訴訟
      法第253 條之1 所指之緩起訴處分，係介於起訴與微罪職
      權不起訴間之緩衝制度設計，然因其效果於緩起訴處分條
      件成就後，發生如同確定不起訴處分之禁止再訴效力，故
      於緩起訴處分之猶豫期間屆滿，復未經撤銷緩起訴時，緩
      起訴即發生如同確定之不起訴處分效力。此時，行為人即
      已終局不受刑事訴追，該緩起訴處分即具實質之禁止再訴
      之確定力，原處分機關於此時再為裁決，行為人無同時遭
      到行政處罰及刑事訴追之危險，因此，解釋上行政罰法第
      26條第2 項之規定應包括猶豫期間屆滿而未經撤銷之緩起
      訴處分在內。
    (三)又檢察官對被告為緩起訴處分時，依刑事訴訟法第253 條
      之2 第1 項規定得課予被告一定之負擔或指示，故緩起訴
      之被告若依緩起訴處分內容支付一定金額，即係履行檢察
      官為緩起訴處分命令，惟該等金錢給付，依刑事訴訟法第
      253 條之2 第3 項規定得為民事強制執行名義，則前揭金
      錢給付義務乃具有強制、懲罰性質，雖不若易科罰金係以
      支付金錢作為自由刑之替代，惟就藉由履行緩起訴處分條
      件以剝奪被告財產權方式使其免於遭受檢察官發動起訴程
      序加以訴追此一目的而言，仍具有替代刑罰之效果，屬實
      質制裁，並對異議人之權利造成影響，故屬於行政罰法第
      26條第1 項所稱之「刑事法律處罰」，而有行政罰法第26
      條第1 項「一事不二罰」規定之適用。
    (四)又緩起訴處分最終雖具有使被告免於刑事訴追之效果，與
      不起訴處分之效果相同，然該處分中有關「支付處分金」
      部分，已造成被告之財產減少或義務增加，實質上已干預
      人民財產權，與刑事制裁無異，實質上為刑事處罰已如前
      所述。故為貫徹「一行為不二罰」概念，本應無須再為行
      政罰鍰之裁處，惟現行道路交通管理處罰條例第35條第8
      項之規定，係立法者考量修法前之刑法第185 條之3 有關
      刑罰規定較行政罰為輕，為免使人誤認有「喝得越多，罰
      得越輕」之不當情形，故對於酒後駕車之被告，若經檢察
      官衡量後直接起訴移送法院審理之一般刑事案件，則必須
      補足最低行政罰鍰差額以填補上述規範漏洞，故於94年12
      月28日增訂道路交通管理處罰條例第35條第8 項之規定（
      按即「汽車駕駛人，經裁判確定處以罰金低於本條例第92
      條第3 項所訂最低罰鍰基準規定者，應依本條例裁決繳納
      不足最低罰鍰之部分。」），並於95年7 月1 日施行。然
      刑法第185 條之3 亦於97年1 月2 日針對罰金部分做出提
      高上限之修正並經總統公布（罰金額度由30,000元提高至
      15,000元），以避免出現刑罰低於行政罰之不合理情形，
      此亦為修正理由所明示，則前述道路交通管理處罰條例第
      35條第8 項之規定是否仍有存在之必要即非無疑，然縱認
      該條文內容依現行相關規範制度設計或有適用上不盡妥適
      之情形，此仍屬刑事立法政策之範疇，並非審判機關所能
      決定，應循立法途徑解決，非可由審判機關自行解釋逾越
      法條規範之意涵而為適用。職是，檢察官為緩起訴處分並
      命捐款或支付一定金額者，依現行法令規定，解釋上既屬
      道路交通管理處罰條例第35條第8 項所規定之罰金，監理
      機關雖不得再為行政裁罰，惟若行為人所支付之緩起訴處
      分金，未達道路交通管理處罰條例第92條第3 項（註：實
      指第92條第4 項）所訂最低罰鍰基準規定者（註：此最低
      罰鍰基準即指依此條項授權訂定之「違反道路交通管理事
      件統一裁罰基準及處理細則」暨所附之「違反道路交通管
      理事件統一裁罰基準表」所定之罰鍰基準，且經處分機關
      依該基準裁處之罰鍰金額），依該條例第35條第8 項之規
      定，於緩起訴處分猶豫期間後，行為人即須補繳不足最低
      罰鍰之部分，始為適法。蓋若一方面認為行為人依檢察官
      緩起訴處分命令而為金錢給付，與受刑事處罰無異，依行
      政罰法第26條之規定，監理機關不得再行裁罰；一方面卻
      又認為該等金錢給付不屬於道路交通管理處罰條例第35條
      第8 項所定罰金，無需依該項規定補繳不足最低罰鍰部分
      之差額，理由顯有矛盾，且若緩起訴捐款金額低於最低罰
      鍰金額，亦有失公平（臺灣高等法院暨所屬法院97年法律
      座談會刑事類提案第39號研討結果亦同此意旨）。
五、綜上所述，本件異議人所受之緩起訴處分及於99年2 月1 日
    支付國庫之30,000元緩起訴處分金，業經緩起訴處分期間屆
    滿未經撤銷而實質確定。然此緩起訴處分金30,000元尚未超
    過原處分機關依「違反道路交通管理事件統一裁罰基準表」
    裁處之罰鍰49,500元，依前說明，原處分機關命異議人補繳
    不足額即19,500元，於法並無不合，應予維持。至原處分另
    裁處吊扣受處分人駕駛執照12個月及施以道路交通安全講習
    ，依前所述，則屬與刑罰手段目的相迥異之其他種類行政罰
    ，並非「刑罰」，亦不具任何刑罰替代效果，而具有獨立之
    維護公共利益之行政上目的，本不受行政罰法第26條第1項
    本文之「一事不二罰」規範之限制，而與行政罰法第26 條
    第1 項但書規定相符。是此部分之裁罰亦屬正當。綜此，
    本件異議為無理由，應予駁回。
六、據上論斷，依道路交通案件處理辦法第19條，裁定如主文。
中    華    民    國   100    年    1     月    24    日
                      交通法庭  法  官  紀凱峰
上正本證明與原本無異。
如不服本裁定，應於裁定送達後5日內向本院提出抗告狀。
                                書記官  桑子樑
中    華    民    國   100    年    1     月    24    日